【裁判字號】    90,訴,1009
【裁判日期】    901011
【裁判案由】    贈與稅
【裁判全文】
臺中高等行政法院判決                              九十年度訴字第一○○九號
                              .
    原      告  甲○○
    代  表  人  乙○○
    訴訟代理人  丙○○
右當事人間因贈與稅事件，原告不服財政部中華民國九十年四月四日台財訴字第○九
○一三五一三五三號訴願決定，提起行政訴訟。本院判決如左︰
    主  文
原告之訴駁回。
訴訟費用由原告負擔。
    事  實
壹、事實概要：原告之父賴風濱於民國（下同）八十三年七月三十一日死亡，被告機
    關於查核其遺產稅時，查得原告（即繼承人之一）於八十一年間將其出售土地所
    得價款大多借用被繼承人賴風濱名義存入台中市農會、台中市第五、第九信用合
    作社等銀行帳戶，並於八十一年七月間提領上開售地價款新台幣（以下同）五、
    ○○○、○○○元贈與其母賴玉招，以定期存單方式存放在台中市第九信用合作
    社，遂核定原告本次贈與總額為五、○○○、○○○元（經加計同年度前次贈與
    額二九、七七一、○一二元，全年度贈與總額三四、七七一、○一二元），應納
    稅額二、二五○、○○○元，並以原告未於贈與行為發生後三十日內申報贈與稅
    ，按所漏稅額處一倍罰鍰二、二五○、○○○元。原告不服，就贈與總額及罰鍰
    項目，申請復查，被告就贈與總額准予減列二九、七七一、○一二元，變更核定
    為五、○○○、○○○元；罰鍰減列一、六五一、三○○○元，變更核定罰鍰為
    五九八、七○○元。原告猶未甘服，向財政部提起訴願，亦遭駁回，遂提起本訴
    訟。
貳、兩造之陳述及爭點：
一、原告部分：
  (一)聲明：求為判決訴願決定及原處分均撤銷。
  (二)陳述：
    (1)原告之父賴風濱於八十三年七月三十一日死亡，被告機關於查核其遺產稅時，
      查得原告（即繼承人之一）於八十一年間將其出售土地所得價款大都借用被繼
      承人名義存入台中市農會、台中市第五、第九信用合作社等銀行帳戶，並於八
      十一年七月間提領上開售地款五、○○○、○○○元贈與其母賴玉招，遂核定
      原告本次贈與總額為五、○○○、○○○元（經加計同年度前次贈與額二九、
      七七一、○一二元，全年度贈與總額三四、七七一、○一二元）應納稅額二、
      二五○、○○○元，並以原告未於贈與行為發生後三十日內申報贈與稅，按所
      漏稅額處一倍罰鍰二、二五○、○○○元。原告不服，就贈與總額及罰鍰項目
      ，申經復查結果，原處分機關復查決定贈與總額僅准予減列二九、七七一、○
      一二元，變更核定為五、○○○、○○○元﹔罰鍰減列一、六五一、三○○元
      ，即變更核定罰鍰為五九八、七○○元。原告不服，乃向財政部提起訴願，經
      財政部第八八一九六一號訴願決定，駁回訴願，原告仍不服其決定，認為原處
      分係違法，有損原告之權利及法律上之利益，依法提起本件行政訴訟。
    (2)原告自借用被繼承人賴風濱名義之存款五、○○○、○○○元，轉存借用賴玉
      招名義存款，原告與賴玉招並無贈與之約定，被告機關不能僅據上述轉存，即
      推定原告贈與款項予賴玉招。在一般交易習慣，經常有自某人帳戶，轉存款（
      轉帳）至另一人帳戶之情形，如每一筆轉帳均需舉證為非贈與，豈非有害於交
      易之流通性及安全性，足見被告機關就本案之推定贈與，顯不適當。原告之轉
      存，被告機關誤為贈與，僅係被告機關主觀之推定，自不能令原告將存款轉存
      起算三十日內，申報贈與稅。何況被告機關主觀推定為贈與，並未通知原告申
      報贈與稅，自不能課原告申報之義務。因此姑不論被告機關所為贈與之主觀推
      定，並不合理，由於原告毫無贈與之意思，被告機關對原告核課贈與稅五九八
      、七○○元，並處一倍之罰鍰五九八、七○○元，顯無依據，足見原處分有違
      誤。
    (3)原訴願決定引用財政部八十四年六月二十日台財稅第八四一六三○九四七號函
      釋：「納稅義務人以現金轉存其親屬名下，如經查明確屬無償贈與，應依遺產
      稅及贈與稅法第四條規定核課贈與稅：：」，推定原告於八十一年七月間將賴
      風濱名下存款五百萬轉存賴玉招之名下，為無償贈與。惟查﹕
      原訴願決定以財政部八十四年之函釋，推定原告八十一年間之轉存行為，為
        無償贈與。如果認其推定可以成立，則該函釋顯係以行政命令創設新的法律
        關係。從而其溯及的適用，亦有違法令不溯及既往之法則。
      原告自借用被繼承人賴風濱名義之存款，轉存借用賴玉招名義存款五百萬元
        ，原告與賴玉招並無贈與之約定，僅由原告借用賴玉招之帳戶使用，賴玉招
        並不清楚本件存款金額之情事，業經賴玉招到庭證明，且賴玉招年邁又不識
        字，並未從事任何大筆金額之經濟活動，與其子即原告同一住所，將帳戶借
        與原告使用，乃人之常情，自不能據以推定為贈與。被告既主張原告轉存存
        款至賴玉招帳戶，為無償贈與，此屬有利於被告之事實，依行政訴訟法第一
        百三十六條準用民事訴訟法第二百七十七條舉證責任之規定、行政法院三十
        九年判字第二號判例及上開財政部八十四年函釋關於必須經查明確屬無償贈
        與，始可核課贈與稅之記載，應由被告負舉證責任。被告僅憑轉存事實，推
        定有贈與意思，純為臆測之詞，顯不足採信。
    (4)原告自借用父親賴風濱名義存款，轉存借用母親賴玉招名義存款，確無贈與之
      情事。且賴風濱與賴玉招係夫妻，如被告可推定賴風濱轉存賴玉招帳戶為贈與
      ，豈非亦可適用遺產及贈與稅法第二十條第一項第六款配偶相互贈與之財產，
      不計入贈與總額之規定。
二、被告部分：
  (一)聲明：請求駁回原告之訴。
  (二)陳述：
    (1)贈與稅部分：
      按「凡經常居住中華民國境內之中華民國國民，就其在中華民國境內或境外
        之財產為贈與者，應依本法規定，課徵贈與稅。」及「：：本法稱贈與，指
        財產所有人以自己之財產無償給予他人，經他人允受而生效力之行為。」分
        別為遺產及贈與稅法第三條第一項及第四條第二項所明定。次按「納稅義務
        人以現金轉存其親屬名下，如經查明確屬無償贈與，應依遺產及贈與稅法第
        四條規定核課贈與稅：：」亦為財政部八十四年六月二十日台財稅第八四一
        六三○九四七號函釋有案。
      查本件原告原有坐落台中市○○區○○段六一八地號乙筆土地；其弟賴茂淵
        君原有坐落同段六○二、六○二之一、六○二之二地號等三筆土地，該四筆
        土地於八十一年間共同以總價款一九二、四一○、○○○元出售與陳勝榮，
        其中所得價款一八六、六○○、○○○元，自八十一年三月三日起陸續以其
        父賴風濱之名義分別存入台中市農會、台中市第五、第九信用合作社等銀行
        帳戶，嗣於八十一年至八十三年間陸續提領由原告及賴茂淵支用，另有部分
        款項轉存其母賴玉招等親屬名下及出資為原告之配偶張秀桃購買土地，因上
        開存入款項含利息共計一九二、○八六、四一五元，均由原告及賴茂淵君予
        以支配運用，被告機關乃認定係原告等二人所有。第查原告除陸續提領一六
        、○五三、四○九元自用（該部分尚無贈與情事）及於八十一年間以其應分
        得之售地款二九、七七一、○一二元無償為其配偶購置坐落台中縣大雅鄉○
        ○段七九之一二地號土地外，並於八十一年七月十四日將其存放其父賴風濱
        君名義台中市第九信用合作社帳戶之售地款計五、○○○、○○○元轉存其
        母賴玉招之帳戶，且於被告查獲時尚未轉回，核屬無償贈與，被告初查乃依
        首揭規定核課贈與稅。原告不服，主張其於八十一年七月十四日台中市農會
        並無存款，亦無任何存款轉帳情事，自無同日贈與財產五、○○○、○○○
        元予其母賴玉招之事實云云，申請復查。惟查原告於八十一年七月十四日將
        其存放其父賴風濱名義台中市第九信用合作社帳戶之售地款計五、○○○、
        ○○○元轉存其母賴玉招之帳戶內，此有卷附資料可稽，且於被告機關查獲
        時尚未轉回，核屬無償贈與，被告機關予以核課贈與稅，尚無不合，又原核
        定通知書雖將上開賴風濱第九信用合作社存款誤植為台中市農會存款，仍不
        影響上開贈與事實之認定，是原告復查時以其於八十一年七月十四日在台中
        市農會並無存款，亦無任何存款轉帳情事，主張其無於同日贈與財產五、○
        ○○、○○○元予其母賴玉招之事實，核無足採。另原告同年度前次贈與額
        二九、七七一、○一二元，無償為其配偶張秀桃購置坐落台中縣大雅鄉○○
        段七九之一二地號土地，因屬配偶間贈與且尚未核課確定之案件，依修正後
        之遺產及贈與稅法第二十條第二項之規定，不計入贈與總額，從而原告八十
        一年全年度贈與總額於復查後變更核定為五、○○○、○○○元，應納稅額
        重行核定為五九八、七五○元，審諸首揭規定，並無不合。
      原告訴訟意旨略謂：原告訴稱其借用被繼承人賴風濱名義之存款五、○○○
        、○○○元，轉存借用賴玉招君名義存款，原告與賴玉招並無贈與之約定，
        被告機關不能僅據上述轉存，即推定原告贈與款項予賴玉招。一般交易習慣
        ，經常有自某人帳戶，轉存款（轉帳）至另一人帳戶之情形，如每一筆轉帳
        均需舉證為非贈與，豈非有害於交易之流通性及安全性，足見被告機關推定
        為贈與，顯不適當云云。
      原告於八十一年七月十四日將其存放其父賴風濱名義台中市第九信用合作社
        帳戶之售地款五、○○○、○○○元轉存其母賴玉招之帳戶內，此有卷附資
        料可稽，且於被告機關查獲時尚未轉回。被告機關於復查時再次函請原告說
        明系爭款項轉存原因（原處分卷第二○五頁），惟原告亦未能提供相關資料
        供核，是以被告機關核認該轉存行為為無償贈與，並無不合。
    (2)罰鍰部分：
      按「納稅義務人違反第二十三條或第二十四條之規定，未依限辦理遺產或贈
        與稅申報者，按核定應納稅額加處一倍至二倍之罰鍰：：」為遺產及贈與稅
        法第四十四條所明定。
      本件原告於八十一年七月十四日贈與其母賴玉招現金五、○○○、○○○元
        ，核屬遺產及贈與稅法第四條所規定之贈與，已如前述，原告未依限申報贈
        與稅，被告機關乃依首揭規定，按核定應納稅額處一倍罰鍰二、二五○、○
        ○○元，茲因復查決定本件應納贈與稅額已重行核定為五九八、七五○元，
        是復查後罰鍰亦變更裁定為五九八、七○○元，審諸首揭規定，並無不合。
      原告訴訟意旨略謂：原告主張系爭轉存行為被告機關主觀推定為贈與，自不
        能令原告將存款轉存起算三十日內申報贈與稅。且被告機關並未通知原告申
        報贈與稅，亦不能課原告申報之義務云云。
      原告涉及贈與情事，已如前述，而未依首揭規定依限申報贈與稅，被告機關
        依復查重行核定應納稅額五九八、七五○元，變更核定其罰鍰為五九八、○
        ○○元，並無不合，次查本案系屬遺產及贈與稅法第四條之贈與，被告機關
        並無義務通知原告申報，及原告逾期未申報始能處罰之適用，原告以此指摘
        被告機關裁罰處分不當，顯無可採。
    (3)原告於八十一年七月十四日將其存放其父賴風濱於台中市第九信用合作社帳戶
      之售地款轉存其母賴玉招之帳戶內，被告對此為亦未爭執，受贈人賴玉招將受
      贈款項以定期存單之方式存放在台中市第九信用合作社，存單日期為八十三年
      七月十四日至八十四年七月十四日，於被告調查時仍未解約，亦無轉回贈與人
      ，是原告雖主張系爭轉存款並非贈與，然原告對系爭轉存款之利息收入，並未
      列報為原告當年度之綜合所得，足見系爭存款原告並未認定為所有之存款，系
      爭款項所有權既已移轉，產生之茲息原告亦認非其所有，是以不論從主觀或客
      觀言之，贈與之事實至為明確，因而原處分及所為復查、訴願決定並無違誤，
      請准如訴之聲明判決。
    理  由
一、按「凡經常居住中華民國境內之中華民國國民，就其在中華民國境內或境外之財
    產為贈與者，應依本法規定，課徵贈與稅。」、「：：本法稱贈與，指財產所有
    人以自己之財產無償給予他人，經他人允受而生效力之行為。」、「除第二十條
    所規定之贈與外，贈與人在一年內贈與他人之財產總值超過贈與稅免稅額時，應
    於超過免稅額之贈與行為發生三十日內，向主管稽徵機關依本法規定辦理贈與稅
    申報」、「納稅義務人違反第二十三條或第二十四條之規定，未依限辦理遺產或
    贈與稅申報者，按核定應納稅額加處一倍至二倍之罰鍰：：」分別為遺產及贈與
    稅法第三條第一項、第四條第二項、第二十四條第一項、第四十四條所明定。又
    「納稅義務人以現金轉存其親屬名下，如經查明確屬無償贈與，應依遺產及贈與
    稅法第四條規定核課贈與稅：：」亦為財政部八十四年六月二十日台財稅第八四
    一六三○九四七號函釋有案，上開函釋為主管機關就其執掌公務所為職務上解釋
    ，既與遺產及贈與稅法不相抵觸，自可採用。
二、查本件原告原所有坐落台中市○○區○○段六一八地號乙筆土地及其弟賴茂淵君
    原有坐落同段六○二、六○二之一、六○二之二地號等三筆土地，該四筆土地於
    八十一年間共同以總價款一九二、四一○、○○○元出售與陳勝榮，其中所得價
    款一八六、六○○、○○○元，自八十一年三月三日起陸續以其父賴風濱之名義
    存入台中市農會、台中市第五信用合作社、台中市第九信用合作社等銀行帳戶，
    嗣於八十一年至八十三年間陸續提領由原告及賴茂淵支用，另有部分款項轉存其
    母賴玉招等親屬名下及出資為原告之配偶張秀桃購置土地，因上開存入款項含利
    息共計一九二、○八六、四一五元，均由原告及賴茂淵予以支配運用，被告機關
    乃認定係原告等二人所有。原告除陸續提領一六、○五三、四○九元自用（該部
    分尚無贈與情事）及於八十一年間以其應分得之售地款二九、七七一、○一二元
    無償為其配偶張秀桃購置坐落台中縣大雅鄉○○段七九之一二地號土地外，並於
    八十一年七月十四日將其存放其父賴風濱名義台中市第九信用合作社帳戶之售地
    款計五、○○○、○○○元轉存其母賴玉招之帳戶內，於被告查核時尚未轉回等
    情為原告所不爭執，並有不動產買賣契約書、土地登記簿謄本、收入傳票、轉帳
    貸方傳票、定期存款單附於原處分卷及本院卷可稽（見原處分卷第二頁至第一五
    九頁、本院卷第五十六頁至第六十六頁），被告將原告八十一年全年度贈與總額
    核定為五、○○○、○○○元，應納稅額核定為五九八、七五○元，並因原告於
    八十一年七月十四日贈與其母賴玉招五、○○○、○○○元並未依限申報，罰鍰
    核定為五九八、七○○元，依首揭法律規定及財政部函釋，並無不合。
三、原告起訴意旨雖主張：其借用被繼承人賴風濱名義之存款五、○○○、○○○元
    ，轉存借用賴玉招君名義存款，原告與賴玉招並無贈與之約定，被告不能僅據上
    述轉存，即推定原告贈與款項予賴玉招。而一般交易習慣，經常有自某人帳戶，
    轉存款（轉帳）至另一人帳戶之情形，如每一筆轉帳均需舉證為非贈與，豈非有
    害於交易之流通性及安全性，被告機關推定為贈與，顯不適當，自不能令原告將
    存款轉存起算三十日內申報贈與稅。且被告機關並未通知原告申報贈與稅，亦不
    能課原告申報之義務云云。惟查：
  (一)原告於八十一年七月十四日將其存放其父賴風濱名義台中市第九信用合作社帳戶
    之售地款五、○○○、○○○元轉存其母賴玉招之帳戶內，且於被告查獲時尚未
    轉回，此為原告所不爭執，並有定期存單等資料附於原處分卷及本院卷可稽已如
    上所述，而被告於復查時亦再次函請原告說明系爭款項轉存原因（八十七年九月
    八日中區國稅法字第八七○○五○二七七號函，見原處分卷第二○五頁），然原
    告並未能提供有關資料供核，是以被告核認該轉存行為為無償贈與，並無不合。
  (二)原告於八十一年七月十四日將其存放其父賴風濱於台中市第九信用合作社帳戶之
    售地款轉存其母賴玉招之帳戶內，受贈人賴玉招將受贈款項以定期存單之方式存
    放在台中市第九信用合作社，存單日期為八十三年七月十四日至八十四年七月十
    四日，於被告調查時仍未解約，亦無轉回贈與人，是原告雖主張系爭轉存款並非
    贈與，不足採信。況原告對系爭轉存款之利息收入，並未列報為原告當年度之綜
    合所得（見本院卷第八十二頁至八十五頁之綜合所得結算申報書及各類所得扣繳
    及免扣繳憑單），於本院言詞辯論時原告訴訟代理人亦陳稱：「原告並未申報該
    存款利息，業已於原告之母賴玉招申報所得時已申報並繳納所得稅」（見本院卷
    第七十八頁），足見該存款原告並未認定為其所有之存款，並已移轉於其母賴玉
    招所有，所產生之利息亦由賴玉招取得，原告亦認非其所有，原告有贈與之事實
    甚為明確。
  (三)原告所為贈與，未依首揭規定依限申報贈與稅，被告機關依復查結果重行核定應
    納稅額五九八、七五○元，並核定其罰鍰為五九八、○○○元，並無違誤。而原
    告所為贈與係屬遺產及贈與稅法第四條之贈與，被告並無義務通知原告申報，及
    原告逾期未申報始能處罰之適用，原告以此指摘被告裁罰處分不當，亦無可採。
四、綜上所述，原處分（復查決定）對原告核課贈與稅五九八、七○○元，並處一倍
    之罰鍰五九八、七○○元，尚無違誤，訴願機關並予維持亦無不合，原告起訴意
    旨仍執陳詞訴請撤銷，非有理由，應予駁回。
據上論結，本件原告之訴為無理由，依行政訴訟法第一百九十五條第一項後段、第九
十八條第三項前段，判決如主文。
中    華    民    國       九十       年       十      月      十一     日
                 臺 中 高 等 行 政 法 院 第 三 庭
                                審 判 長 法      官  王 茂 修
                                         法      官  許 金 釵
                                         法      官  莊 金 昌
右正本證明與原本無異。
如不服本判決，應於判決送達後二十日內向本院提出上訴書狀，其未表明上訴理由者
，應於提起上訴後二十日內向本院提出上訴理由書（須依對造人數附具繕本）；如於
本判決宣示或公告後送達前提起上訴者，應於判決送達後二十日內補提上訴理由書（
須附繕本）。未表明上訴理由者，逕以裁定駁回。
提起上訴應預繳送達用雙掛號郵票拾份(每份三十四元)。
中    華    民    國       九十       年       十      月      十一     日
                                         法院書記官  蔡 宗 融


司法院資訊處製作；財團法人民間司法改革基金會備份。
